【裁判字號】    90,訴,1054
【裁判日期】    920411
【裁判案由】    貪污等
【裁判全文】
臺灣高雄地方法院刑事判決                          九十年度訴字第一五四號
    公  訴  人  臺灣高雄地方法院檢察署檢察官
    被      告  己○○
    選任辯護人  田平安律師
                莊進祥律師
                徐豐明律師
    被      告  甲○○
    右  一  人
    選任辯護人  徐豐明律師
    被      告  乙○○
    右  一  人
    選任辯護人  蔡錫欽律師
    被      告  丙○○
    右  一  人
    選任辯護人  紀錦隆律師
                施介元律師
右列被告等因違反貪污治罪條例等案件，經檢察官提起公訴（八十八年度偵字第二五
一七五號），本院判決如左：
    主  文
己○○、甲○○、乙○○、丙○○均無罪。
    理  由
一、公訴意旨略以：被告己○○於民國八十四年八月間，擔任高雄銀行四維分行經理
    ，綜理該分行一切業務；另被告甲○○為該分行辦事員，負責貸款案之徵信業務
    ；被告丙○○亦為該分行辦事員，負責貸款案之授信審核工作；被告乙○○則為
    該分行副理，負責存、放款業務，均為依據法令執行公務之人員；另丁○○則為
    萬里鴻建設股份有限公司（登記負責人為劉素容，以下簡稱萬里鴻公司）及萬里
    香餐廳之實際負責人。於八十四年八月十二日，丁○○因萬里鴻公司推出「大佳
    園建案」，急需資金週轉，乃以萬里香餐廳名義，向高雄銀行四維分行提出新臺
    幣（下同）一千萬元之貸款申請，並以張簡水泉所有之高雄縣大寮鄉○○段三六
    二號、面積二八五．二五平方公尺土地（以下簡稱系爭土地）為擔保品，而於同
    年月十四日，被告己○○、丙○○、甲○○三人在丁○○之帶領下，共同前往系
    爭土地察看，其間丁○○為證明系爭土地每坪有十萬元之價值，曾提出萬里鴻公
    司於附近以每坪十二萬八千元所購買用以推出「大佳園建案」之買賣契約書供被
    告己○○參考，且依當時之公告地價，系爭土地每平方公尺僅一萬二千元，且鄰
    近由其他建設公司所推出之「昭明望族」透天房屋（地號為高雄縣大寮鄉○○段
    三五七號），其土地價值每坪約為十萬元，故被告己○○等人於鑑估系爭土地時
    ，依當時之市價，自應以每坪十萬元為鑑估價額，始為合理，依高雄銀行四維分
    行土地房屋調查評定表之計算，系爭土地之總價值應約為三百五十二萬八千九百
    十三元（以每坪十萬元計算），依九成放款率，可放款之金額約為三百一十七萬
    六千餘元，惟被告己○○因與丁○○交密，仍允諾放款九百萬元，並指示被告甲○○以九百萬元為基準，反推算出每坪以二十九萬元為鑑價標準，被告甲○○及
    丙○○因知悉該土地根本無此價值，遂當場提出強烈之反對意見，且返回高雄銀
    行四維分行後，被告乙○○知悉被告己○○欲以二十九萬元為鑑估標準，亦認無
    此價值而表示反對，惟被告己○○仍執意以每坪二十九萬元為鑑估標準，被告丙○○、乙○○、甲○○迫於無奈，遂接受被告己○○之意見，四人即共同基於偽
    造文書及圖利丁○○之犯意聯絡，由被告甲○○於職務上所掌之「不動產鑑價小
    組開會紀錄」內虛偽記載：「經查訪附近民家，該地段目前每坪時價貳拾玖萬元
    正，本案擬以每坪貳拾玖萬元予以鑑估」等語，並於「高雄銀行四維分行土地房
    屋調查評定表」內，登載以每坪二十九萬元為鑑估標準，計算出系爭土地之總價
    額為一千零八萬七千五百元，依九成之放款率，可放款之金額核定為九百零七萬
    八千七百五十元，將此不實之事項，登載於上開資料內，再逐級轉呈被告己○○
    、丙○○、乙○○等人蓋印表示核可後，如數放款予丁○○，足生損害於高雄銀
    行四維分行，圖利丁○○之金額約六百萬元。丁○○於取得該九百萬元貸款後，
    自八十五年二月十八日起，即未再繳納本息，四維分行遂於同年九月十七日列報
    逾放，並於同年十月十五日轉入催收，因認被告己○○、甲○○、乙○○、丙○○共同涉犯貪污治罪條例第六條第一項第四款之圖利罪及刑法第二百十六條、第
    二百十三之行使公務員登載不實之事項於公文書罪嫌。
二、按犯罪事實應依證據認定之，無證據不得推定其犯罪事實；又不能證明被告犯罪
    者，應諭知無罪之判決，刑事訴訟法第一百五十四條、第三百零一條第一項分別
    定有明文。所謂認定犯罪事實之證據，係指足以認定被告確有犯罪行為之積極證
    據而言，該項證據自須適合於被告犯罪事實認定，始得採為斷罪資料，如未能發
    現相當證據，或證據不足以證明，自不能以推測或擬制之方法，為裁判基礎（最
    高法院二十九年上字第三一○五號、四十年台上字第八六號判例參照）。又認定
    犯罪事實所憑之證據，雖不以直接證據為限，間接證據亦包括在內，然而無論直
    接或間接證據，其為訴訟上之證明，均須達於通常一般之人均不致於有所懷疑，
    而得確信其為真實之程度，始得據為有罪之認定，若其關於被告是否犯罪之證明
    未達此程度，而有合理性懷疑之存在，致使無從形成有罪之確定，根據「罪證有
    疑，利於被告」之證據法則，即不得遽為不利被告之認定（最高法院七十六年台
    上字第四九六八號判例亦同此要旨）。
三、本件公訴人認被告等涉有前揭圖利及行使公務員登載不實之事項於公文書之犯行
    ，無非係以被告等及證人丁○○於法務部調查局高雄市調查處（以下簡稱市調處
    ）之陳述，且以每坪二十九萬元鑑估價額，已高出公告地價七倍餘，與常情未合
    ，而系爭土地於八十六年八月二十二日經本院民事執行處送請華聲企業發展鑑定
    顧問公司鑑價結果，系爭土地每平方公尺僅一萬三千二百元（每坪約四萬三千六
    百元），土地價值合計共三百七十六萬五千六百九十六元，足證系爭土地於八十
    四年八月間，其價值絕不超逾每坪十萬元，另「昭明望族」所坐落之土地（高雄
    縣大寮鄉○○段三五七號）於八十五年十月十六日經本院民事執行處於辦理八十
    五年度執字第六六五０號執行案時，經依職權送請第一不動產鑑定中心鑑價結果
    ，其土地每平方公尺為二萬八千元（換算每坪約九萬二千五百元），該次鑑價時
    間（八十五年十月十六日）與本案借貸時間（八十四年八月十二日）僅相差一年
    二月，且均發生於亞洲金融風暴（約於八十六、八十七年間）之前，當時國內不
    動產價格波動尚未劇烈，且上開鑑定價格，核與八十四年八月十四日由丁○○所
    提出之萬里鴻公司以每坪十二萬八千元所購買用以推出「大佳園建案」之土地買
    賣成交價相當，由此可知，被告四人以每坪二十九萬元為鑑價標準，超出實際價
    額三倍，被告四人有高估擔保品之情形，實堪認定。此外，復有高雄銀行四維分
    行授信申請書、放款核准資料單、不動產鑑價小組開會紀錄、土地房屋調查評定
    表、授信審核表、放款單筆貸放攤還及收息記錄查詢單各一份在卷可憑等為其論
    罪依據。然訊據被告己○○、乙○○、甲○○、丙○○固均坦承分別係高雄銀行
    四維分行之經理、副理、徵信人員及授信人員，並辦理萬里香餐廳短期擔保貸款
    之事實，惟均堅決否認有何圖利及行使公務員登載不實之事項於公文書之犯行，
    被告己○○辯稱：系爭土地價格根據徵信資料及計算結果，有三十萬至三十五萬
    元左右之價值，並沒有故意提高評估價格，係根據被告甲○○徵信資料評估結果
    開會共同討論後認系爭土地有這個市價，伊並沒有施壓，本件放款是依照正常程
    序辦理，一般信用貸款只需二個保證人，而本件伊特別要求要五個連帶保證人，
    本件符合信保基金條件可貸二千萬元，但因信保基金沒有人保、物保，對銀行沒
    有保障，短期擔保放款是一年期，若在一年內可償還本金或因信用良好先繳一成
    本金，就可繼續准貸，銀行有存放款的業績壓力，又怕放款被倒，所以找銀行最
    有利的方式來做，本件有人保、物保雙重保障，伊並沒有圖利丁○○之動機及犯
    意等語；被告乙○○辯稱：鑑價小組開會時，被告甲○○有提出資料佐證，其他
    三位都一致認為市價有三十萬至三十五萬元，伊認為價位合理，被告甲○○還有
    分析並準備昭明望族宣傳單等各種資料證明確有三十萬至三十五萬元之市價，會
    議時被告己○○才裁決保守以二十九萬元來評估，會議時並沒有與被告己○○意
    見不同而發生衝突，市調處所作之筆錄並沒有照伊的意思寫等語；被告甲○○則
    辯稱：系爭土地市價確有三十萬元，並沒有受到任何壓力高額估價，在市調處所
    作之筆錄不是事實，是照調查員之意思寫的，估價是參考昭明望族、大佳園及雅
    築雜誌才確定是二十九萬元，不是以反推算之方式，銀行慣例不以法拍屋為估價
    標準，法拍屋價格偏低，是以市價為準，系爭土地超過公告地價七點三倍，與高
    雄銀行其他分行估價倍數還算中下，屬正常範圍，伊沒有圖利客戶之動機及意思
    等語；被告丙○○則以：伊是授信人員並不負責鑑價，徵信人員徵信報告調查評
    定表出來後才是伊的工作，伊有注意到資金用途週轉及裝潢，信保基金規定只要
    成立一年營業額夠，符合信保基金規定就可送信保基金，萬里香餐廳八十三年二
    月成立，八十四年八月來借款，符合信保基金之規定，當時最少可貸五百萬元，
    八十三年九月到八十四年八月萬里香餐廳營業額有二千萬元，可專案申請五百萬
    至二千萬元，可分為商業本票五百萬元，一般週轉金一千五百萬元或是一般週轉
    金二千萬元，信保基金從來不會不核准，只是核准成數五至八成，信保基金沒有
    保證部分是屬信用放款，銀行要承擔風險，信保基金每一千萬，若客戶保八成每
    年要繳六萬元保證手續費，被告己○○認為不想借給丁○○那麼多錢，所以採短
    期擔保方式來做，借給彭九百萬元屬短期放款，萬里香餐廳每年營業收入二千萬
    ，故評估清償能力沒有問題，在市調處時因為調查員拿被告甲○○筆錄給伊看，
    要伊與被告甲○○一樣製作筆錄即可等語置辯。
四、經查：
  (一)本件案發時，被告己○○、乙○○、甲○○、丙○○均任職於高雄銀行四維分行
    ，被告己○○為該分行經理，被告乙○○為該分行副理，被告甲○○為該分行徵
    信人員，被告丙○○為該分行授信人員，而證人丁○○所經營之萬里香餐廳於八
    十四年八月十二日以裝修內部及短期週轉金為由，提供張簡水泉所有位於高雄縣
    大寮鄉○○段三六二號之土地為擔保品及劉素蓉、丁○○、彭時鏡、張簡水泉、
    張簡應萬為連帶保證人，向高雄銀行四維分行申請短期擔保貸款九百萬元，經被
    告等組成之不動產鑑價小組開會決議以每坪時價二十九萬予以鑑估後，扣除增值
    稅，再按九成計算為九百零七萬八千七百五十元，作為上開擔保品土地之放款值
    ，建議核准放款，並送交被告甲○○、丙○○、乙○○、己○○核章後，而貸予
    萬里香餐廳短期擔保放款九百萬元之事實，業經被告己○○、乙○○、甲○○、
    丙○○供認屬實，並有高雄銀行授信申請書、借款用途及償還財源具體說明書、
    不動產鑑價小組開會紀錄、高雄銀行四維分行土地房屋調查評定表、授信審核表
    各一份附卷可憑（見市調處證據二卷第一百十六頁至第一百三十三頁），堪信被
    告等此部分所陳為真實。又證人丁○○於本院調查時到庭證稱：借款是萬里香餐
    廳裝修要用，借錢之前就有裝修計劃，大部分裝修在借到錢之後才進行，並不是
    用在建設公司蓋房子的資金上等語（見本院卷二第三十九頁），且證人丁○○於
    市調處訊問時僅稱：需錢孔急而向被告己○○表示可否借一千萬元等語（見市調
    處證據一卷第五十七頁），亦未稱該借貸之款項是供萬里鴻公司所用，是公訴人
    所稱證人丁○○因萬里鴻公司推出「大佳園建案」急需資金週轉，乃以萬里香餐
    廳名義向高雄銀行四維分行提出貸款申請等情，核與事實不符。
  (二)又高雄銀行四維分行經理核准有擔保貸款權限額度為二千八百萬元，超過三千萬
    元之有擔保貸款，屬總行營業部門經理之權限，此於高雄銀行授信案件授權劃分
    表規定甚明（見高雄銀行章則彙編附於本院證件存置袋內），而萬里香餐廳向高
    雄銀行四維分行申請短期擔保貸款之金額為九百萬元，依照上開授權劃分表規定
    ，尚未逾被告己○○核貸權限二千八百萬元，被告己○○自有審查及核准之權限
    ，至為明確。而依高雄銀行徵信作業準則第十七條規定：「企業授信案別應索取
    基本資料範圍如下：一、短期授信：(1)客戶資料表、(2)登記證件影本、(3)公司章
    程（含合夥契約）、(4)股東名簿（或合夥名冊）董監事名冊、(5)主要負責人個人
    資料表、(6)最近三年資產負債表、損益表、業主權益變動表、產銷量值表、(7)年
    度及最近月份借款及保證明細表、(8)最近納稅資料或稅捐機關納稅證明影本、(9)
    總授信金額包括歸戶及申請金額達新台幣一億元以上者加送營運計劃，且其連續
    展期超過一年以上者，應另加送現金收支預估表。」（見高雄銀行章則彙編附於
    本院證件存置袋內），而被告甲○○為本件短期擔保貸款徵信時，亦有依上開規
    定查核並填具徵信意見於授信審核表附表(一)內，有萬里香餐廳八十四年度營利事
    業所得稅結算申報書、資產負債表、損益表、高雄縣營業人銷售額與稅額申報書
    、徵信報告、企業財務資料查詢表、授信戶借款資料查詢表、企業借款餘額變動
    資料查詢表、大額退票資料查詢表、廠商進出口資料查詢表、公司董事及經理人
    資料查詢表、授信戶逾期、催收及呆帳變動資料表、授信戶借款資料查詢表、授
    信戶借款資料最近年度十二月份查詢表、公司登記基本資料查詢表、支票存款戶
    票據徵信開戶查詢申請單、信用調查表、萬里香餐廳總分類帳、高雄縣政府營利
    事業登記證、高雄銀行四維分行授信審核表附表(一)等件附於萬里香餐廳之授信資
    料卷宗內可憑（該卷宗附於本院公文封內），顯見高雄銀行四維分行就萬里香餐
    廳短期擔保貸款之徵信作業，確係依照上開徵信作業準則之規定辦理，並未違反
    上開準則之規定。
  (三)再依高雄銀行不動產鑑價及放款值核估標準：「土地鑑價標準，以公告現值為基
    準或以時價為準，扣除增值稅後之鑑定總價之九成為最高放款值，而時價得以下
    列標準認定：4.本行評鑑小組評定之時價。但最近六個月內過戶之土地，應檢附
    買賣契約書作為時價認定之參考。評價小組由各營業單位經理或辦事處主任指定
    三人以上組成之，辦事處人員不足者，由管轄行評鑑小組辦理。」（見高雄銀行
    章則彙編附於本院證件存置袋內），而高雄銀行四維分行鑑估萬里香餐廳提供之
    系爭土地係由被告己○○、乙○○、甲○○及丙○○組成鑑價小組評定系爭土地
    之時價為每坪二十九萬元，扣除增值稅，再按九成計算為九百零七萬八千七百五
    十元，作為上開擔保品土地之最高放款值，嗣核准放款貸予萬里香餐廳九百萬元
    等情，有不動產鑑價小組開會紀錄、高雄銀行四維分行土地房屋調查評定表、授
    信審核表各一份附卷可憑（見市調處證據二卷第一百二十八頁至第一百三十三頁
    ），足見高雄銀行四維分行就萬里香餐廳所提供系爭土地之鑑價及放款值核估均
    係依照上開標準之規定辦理，亦未違反上開準則之規定。雖公訴人認系爭土地之
    鑑估價額，已高出公告地價七倍餘，與常情未合，且系爭土地於八十六年八月二
    十二日經本院民事執行處送請華聲企業發展鑑定顧問公司鑑價結果，系爭土地每
    平方公尺僅一萬三千二百元（每坪約四萬三千六百元），土地價值合計共三百七
    十六萬五千六百九十六元，另「昭明望族」所坐落之土地（高雄縣大寮鄉○○段
    三五七號）於八十五年十月十六日經本院民事執行處於辦理八十五年度執字第六
    六五０號執行案時，經依職權送請第一不動產鑑定中心鑑價結果，其土地每平方
    公尺為二萬八千元（換算每坪約九萬二千五百元），而認被告四人以每坪二十九
    萬元為鑑價標準顯有高估擔保品之情形。然按所謂「高估」，應係指授信有關人
    員未依據行庫所訂擔保品估價標準進行評估，致評估出之擔保品價值明顯高出評
    估當時之市場價格，單就一筆「擔保放款」而言，如在擔保品價值「高估」之情
    況下，該筆擔保放款即有可能發生所謂「超貸」之現象，故所謂「高估」或「超
    貸」，必須授信人員未依行庫所訂擔保品估價標準，進行評估，致評估出之擔保
    品價值顯高出「當時之市場價格」，始有「高估」或「超貸」之可能。而本件被
    告等鑑估系爭土地為每坪二十九萬元（即每平方公尺八萬七千七百二十五元），
    雖高出當時公告現值每平方公尺一萬二千元有七點三倍，然被告等既依上開核估
    標準之規定辦理鑑價，且參以高雄銀行營業部於八十四年一月二十五日在鑑價蔡
    楊桂娥提供之土地擔保品時，亦逾公告現值八點二倍，高雄銀行新庄分行於八十
    四年二月十三日在鑑價李建文提供之土地擔保品時，亦逾公告現值七點二倍，而
    高雄銀行楠梓分行於八十五年一月十日在鑑價洪乘龍提供之土地擔保品時，亦逾
    公告現值十一倍，有各該土地房屋調查評定表在卷可參（見本院卷一第七十六頁
    至第七十八頁），與上開分行鑑估土地擔保品之價值比較，被告等鑑價值雖逾公
    告現值七點三倍，顯亦未特別高出高雄銀行對土地擔保品之鑑定標準，自尚難認
    被告等就系爭土地之鑑價有何高估之情形。另雖查無被告甲○○當時訪價時之資
    料，然被告甲○○於市調處訊問時已供稱：不動產鑑價小組會議評定價格每坪二
    十九萬元，均有到現場實地勘查訪價後決定等語（見市調處證據一卷第四十七頁
    背面），並有現場勘查照片二張附於萬里香餐廳之授信資料卷宗內可憑（該卷宗
    附於本院公文封內），嗣並將實地勘查及訪價情形記載於不動產鑑價小組開會紀
    錄（見市調處證據二卷第一百二十八頁），而公訴人亦未提出被告甲○○未實際
    訪價之證據，自難以無訪價之資料附於本件授信資料卷宗內，即遽認被告甲○○
    並未實際訪價。再參以法院法拍擔保品之價格均較一般市價為低，且房地產之價
    格常會隨景氣及拍賣條件、政府政策等客觀因素而受影響，此等因素均非被告等
    於鑑估系爭土地時所能預期，自難徒以事後該系爭土地經鑑價結果與貸款之金額
    有所差距，始回溯既往遽指被告等核貸時蓄意高估系爭土地價值圖利他人。且本
    件系爭土地雖於八十六年八月二十二日經本院民事執行處送請華聲企業發展鑑定
    顧問公司鑑價結果，系爭土地每平方公尺僅一萬三千二百元（每坪約四萬三千六
    百元），土地價值為三百七十六萬五千六百九十六元，有鑑定報告書一份在卷可
    參（見市調處證據二卷第一百三十七頁），因而公訴人據此認定被告等圖利丁○○之金額約六百萬元，然系爭土地於八十八年十一月二日再經本院民事執行處送
    請台灣經濟技術研究院鑑價結果，系爭土地價值為七百十三萬二千元，有鑑估報
    告書一紙附卷可憑（見本院卷一第一百八十九頁），顯見系爭土地鑑估並無一定
    之標準值，尚難以事後鑑價之結果即認被告等鑑估系爭土地時有圖利他人，並據
    此核算圖利之金額。另據高雄銀行九十年七月二日九○高銀企融密字第一一四號
    函文（見本院卷一第二百七十七頁），針對有關本件萬里香餐廳授信案件之擔保
    品有無高估情形及土地時價高出公告現值七倍餘是否違背常理之問題，明確說明
    ：「所詢每坪二十九萬元有無高估乙節，按不動產之估價，係依據影響不動產價
    值之各種資料，判定所鑑估不動產之經濟價值。土地價格形成因素眾多，如市場
    供需、土地改良後對整宗土地之貢獻度、開發利益索引來之競爭、預測土地未來
    變動性等，任一因素均足以影響土地時價之升降。另時價之推估，得參酌內政部
    公布之土地估價技術規範第三章第二十一條規定，以所選擇之可比較買賣實力價
    格為基礎，力求客觀，運用邏輯推論方法或經驗法則，以進行調查、勘查、比較
    、分析、修正等，推算勘估標的合理價格，綜上，評鑑小組勘估擔保品之時價，
    如訪查之鄰近不動產具比較基礎，經比較、分析、推論，再考量前述影響土地價
    格之因素予以修正後得出之時價，應屬合理。另時價高出公告現值七倍餘，是否
    違背常理乙節，按公告現值每年調整一次，其調整因素隨不同階段（成長期、成
    熟期、衰退期）景氣變動而變動，景氣熱絡時，土地時價與公告現值之倍數走高
    ；景氣低迷時，土地時價與公告現值之倍數亦愈低。因此時價與公告現值之倍數
    比，依前開所述時價之鑑估原則，不同地段、供需情形、開發利益、未來性、買
    賣雙方之心理因素而受影響。故時價尚無一絕對客觀標準，目前行庫鑑價實務上
    ，亦無法規範出時價在公告現值幾倍內為合理倍數。」在在顯示被告等鑑估系爭
    土地之價格時，經組成鑑價小組評定，再依訪價結果決議系爭土地之時價為每坪
    二十九萬元，完全符合高雄銀行之不動產鑑價核估標準及銀行業鑑估慣例。
  (四)另被告甲○○於市調處訊問時雖供稱：本件萬里香餐廳申貸九百萬元，伊本意認
    為不應承做，但經理己○○力主仍應承作，我只是基層承辦人，迫於無奈，只好
    照做，八十四年八月十四日由丁○○開車搭載經理己○○、副理乙○○、授信丙○○及伊共五人前往前述土地擔保品座落處實地勘察鑑價。在鑑估時，鄭經理向
    伊表示，為配合客戶所需申貸金額九百萬元，授意伊以此為基準算出每坪二十九
    萬元的鑑價值，伊當時認為高估太多，曾提出強烈的反對意見，惟鄭經理仍不理
    會伊的意見，執意以此價格鑑估，伊在被迫之下，形式上製作不動產鑑價小組開
    會紀錄，以二十九萬元鑑估，並依此製作土地房屋調查評定表後，逐級轉呈知情
    的副理乙○○、經理己○○核可後，申貸案再移交授信丙○○審核後轉呈副理、
    經理核可如數核貸萬里香餐廳九百萬元等語（見市調處證據一卷第四十七頁、第
    五十一頁）；另被告丙○○於市調處訊問時雖供稱：在承作本件之前，丁○○開
    著吉普車載著經理己○○、甲○○、伊到張簡水泉所有之高雄縣大寮鄉○○段三
    六二號土地做勘查，己○○本意因客戶丁○○需錢孔急，要貸給丁○○一千萬，
    看看該筆土地是否可估到一千萬元，然而該筆土地經伊估計至多只能貸款五百萬
    元，而且必需以信保基金移送專案送保的方式為之，惟經理己○○表示不必送信
    保基金，只要做短期擔保放款即可，經理己○○乃另叫甲○○將該筆土地高估鑑
    價，以便順應客戶丁○○所求，如願貸得一千萬元。當時甲○○對鄭經理的指示
    認為不妥，雙方因此產生激烈爭執，不過因迫於經理的強勢與堅持，甲○○最後
    迫於無奈接受。按當時己○○原唆使甲○○依客戶申貸一千萬元之要求反推算結
    果，土地鑑價每坪超越當時土地公告現值六倍以上，不過後來己○○惟恐高估差
    距太大，引人注意，乃再授意甲○○將該提供擔保土地鑑估價降低至公告現值的
    五倍多左右，經伊授信轉呈知情的乙○○副理核示，最後才以九百萬元核貸萬里
    香餐廳，由於己○○執意違法超貸，終導致逾放並於八十五年十月十五日轉入催
    收款等語（見市調處證據一卷第二十七頁）；而被告乙○○於市調處訊問時雖供
    稱：伊等會勘後在開會鑑估該地時價時，己○○堅持每坪有二十九萬元鑑價值，
    經甲○○及伊本人經再三向己○○反映該二十九萬元偏高，惟經理己○○仍堅持
    己見，認為二十九萬元一坪之價格合理，故甲○○乃依己○○之裁示製作土地房
    屋調查評定表後，再陳送予伊審核，因鄭經理之堅持，在不便與己○○衝突下，
    亦僅得會章同意前述該每坪二十九萬元之鑑價。而甲○○在製作前述土地房屋調
    查評定表時，確實曾向伊表明該每坪二十九萬鑑價已超過土地公告現值七．三倍
    等情，伊雖明知該偏高鑑價風險過高，惟如前述，因己○○強勢堅持，伊亦只有
    無奈地屈從認定該二十九萬元鑑估單價等語（見市調處證據一卷第二十一頁背面
    、第二十二頁）；嗣於偵查中及本院調查、審理時其等均改稱：經開會討論後才
    一致通過以每坪二十九萬元為鑑估標準，並沒有發生爭執或受己○○強迫之情形
    等語，經本院當庭勘驗被告甲○○、丙○○及乙○○於市調處訊問時之錄影帶結
    果，被告甲○○、丙○○及乙○○於市調處訊問錄影帶之陳述與筆錄之記載並非
    全部相符（見本院卷一第二百七十頁至第二百七十三頁、本院卷二第四十七頁）
    ，且證人即高雄銀行四維分行職員戊○○於本院調查時到庭證稱：被告等開會時
    伊有在場，伊有看到被告甲○○拿出廣告單、徵信資料及訪價經過，被告甲○○
    報告訪價結果，鄭明和有說不要超過二十九萬元，開會時並沒有聽到被告等就鑑
    價有所爭執等語（見本院卷一第二百六十四頁及第二百六十八頁），足證被告等
    上開於市調處之供詞顯然不實，殊難憑以認定被告鄭明和有指示被告甲○○、丙○○及乙○○以反推算之方式鑑估系爭土地為每坪二十九萬元之情事，且系爭土
    地高雄銀行四維分行以每坪二十九萬元之價格鑑估並無過高，業如前述，自難僅
    憑被告三人前開有齟齬之供詞遽予認定被告等確有不當估價以圖利萬里香餐廳之
    行為。
  (五)又按刑法第二百十三之登載不實罪，係以公務員明知為不實之事項登載於其所掌
    公文書為構成要件，如僅係辦理不當，而其所登載之事項並非不實時，雖應負行
    政上責任，尚難遽論以該條之罪。本件被告等就該系爭土地既經實地勘查、訪價
    後，決議以每坪二十九萬元之價格鑑估，並無高估之情形，已如前述，則其等據
    以登載於上開開會紀錄及調查評定表，亦無登載不實可言，亦與登載不實罪之構
    成要件不合。
五、綜上所述，本件被告己○○、乙○○、甲○○、丙○○確係依高雄銀行徵信作業
    準則及不動產鑑價及放款值核估標準辦理本件萬里香餐廳短期擔保貸款，且合理
    鑑估系爭土地之價值，而本院調查所得證據不足以證明被告等確有圖利及行使公
    務員登載不實之事項於公文書之犯行，此外復查無其他確切證據足認被告等有何
    公訴人所指之犯行，不能證明被告等犯罪，揆諸前揭說明，自應為被告等無罪之
    諭知。
據上論斷，應依刑事訴訟法第三百零一條第一項，判決如主文。
本案經檢察官郭文俐到庭執行職務。
中      華      民      國    九十二    年      四      月     十一     日
                                    臺灣高雄地方法院刑事第三庭
                                        法  官     陳玉聰
右正本證明與原本無異。
如不服本判決，應於判決送達後十日內，向本院提出上訴狀。
                                        書記官     鄭淑臻
中    華    民    國      九十二    年       四     月          十四    日


司法院資訊處製作；財團法人民間司法改革基金會備份。
